最高法院民事判決　　　　　　　　　　　　　　　八十七年度台上字第一○六五號
　　上　訴　人　盤基建設股份有限公司
　　法定代理人　林子見
　　上　訴　人　潘方仁
　　被 上訴 人　蕭進明
　　　　　　　　韋紹文
　　　　　　　　游麗環
　　　　　　　　林東波
　　　　　　　　劉明峰
　　　　　　　　劉永崇
　　共　　　同
　　訴訟代理人　黃鴻圖律師
右當事人間請求返還價金等事件，上訴人對於中華民國八十六年八月十八日台灣高等
法院第二審判決（八十五年度重上字第四四四號），提起上訴，本院判決如左：
    主  文
原判決廢棄，發回台灣高等法院。
    理  由
本件被上訴人主張：伊於民國七十九年間，因見上訴人盤基建設股份有限公司（下稱
盤基公司）於報紙所刊登廣告及該公司銷售人員於現場銷售時出示之廣告資料，均佯
稱該公司即將興建之「士林銀座」（坐落台北市○○區○○段九○號等土地上建物，
門牌號碼：台北市○○區○○路一○二號），係士林唯一精質純商場，為高效坪金攤
位、彈性規劃格局、全棟純商場、按樓層及動規劃、每個店面將人潮吸入商場中，
發揮全棟精質坪效；其中地下三樓係休閒娛樂天地、有舞廳、ＫＴＶ、ＭＴＶ、ＰＵ
Ｂ；地下一樓、二樓及一樓特區係美食、小吃廣場；一樓係中西連鎖速食及百貨精品
名店；二樓、三樓、四樓係百貨精品名店；五樓、六樓係花園景觀餐廳，伊因而被吸
引，乃分別與該公司及上訴人潘方仁簽訂預定房屋買賣契約及預定土地買賣契約，計
林東波：一樓第六Ａ戶，土地五點六九坪新台幣（下同）九百十萬元，房屋三百七十
四萬八千五百元。游麗環、韋紹文：一樓第十Ａ戶，土地四點八三坪五百六十七萬元
，房屋二百四十三萬元。劉明峰、劉永崇：二樓第十七號，土地九點○七坪八百七十
八萬五千元，房屋三百七十六萬五千元。蕭進明：二樓第二十三號，土地三點八五坪
三百六十五萬四千元，房屋一百五十六萬六千元，及二樓第十八號，土地九點一七坪
七百六十一萬六千元，房屋三百二十六萬四千元，伊均已付清價款。詎上訴人將系爭
房屋交付後，未有如上訴人所宣稱之各項營業單位，所謂美食廣場、娛樂天地、景
觀餐廳亦未出現，全棟大樓毫無商場價值，且伊領得所有權狀後，赫然發現建物權狀
中出現有「走道」、「通道」等名稱，伊所取得之主建物面積，僅有一、二坪或二、
三坪左右，其餘則為走道及公共設施面積，根本無法供作商場之攤位或精品店面使用
，完全不符合兩造對於該棟「商場」使用之品質約定，伊自得解除契約請求返還價金
等情。求為命上訴人分別給付被上訴人如上述之金額，並加付法定遲延利息之判決。
上訴人則以：被上訴人交屋時均已聲明，「經本人查驗已施工完成並確認無誤」，其
事後再主張使用用途不符，果為真實，於交屋後應即得查覺，乃其於交屋後逾六個月
始主張瑕疵擔保責任，已逾民法第三百六十五條第一項之法定期間。且伊於預售該屋
時，已在廣告上刊登所在土地使用分區為「住三」，要無欺瞞情事。又伊惟恐承購戶
於使用上與法令牴觸而遭不便，更於買賣契約約定：「應按建管法令之規定使用」，
是伊並無違約情事，被上訴人自不得解除契約等語。資為抗辯。
原審維持第一審所為上訴人敗訴之判決，駁回上訴人之上訴，無非以：查被上訴人分
別向上訴人購買系爭前開之店面及其基地，並已支付全部價金，此為兩造所不爭，並
有買賣契約在卷可憑，自堪信為真實。查本件系爭建物，上訴人取名為「士林銀座」
，依其製作精美之廣告文字記載：「士林唯一精質純商場」、「高效坪金攤位」、「
全棟純商場金攤位」、「按樓層及動線規劃，有效管理每個店面，將人潮吸入商場中
，發揮全棟精質坪效，使人潮在每一個店面樂於停留駐足，以增加參觀消費之機會」
。又該「士林銀座」係地下五層，地上六層之建築，上訴人對於各樓層將來之使用規
劃，亦明載：Ｂ３：休閒娛樂天地，如ＤＩＳＣＯ廳、ＫＴＶ、ＭＴＶ、ＰＵＢ。Ｂ
２、Ｂ１、特一Ｆ：如美食小吃廣場、傳統小吃。日本料理、廣東料理、浙江餐點、
歐式自助餐……。一Ｆ：中西連鎖速食百貨精品名店、如無煙速食、進口舶來品、名
品專賣店、流行服飾、配件。二Ｆ、三Ｆ、四Ｆ：百貨精品名店。五Ｆ、六Ｆ：花園
景觀餐廳、如中式自助餐、日本料理、Ｋ書中心、咖啡廳，亦為上訴人所不爭執。足
見上訴人出售系爭房地，確係以「整體商場」為賣點，其各樓層均規劃作為「高效坪
之店面」，故其買賣單價高達每坪二百二十五萬元（以林東波為例，其買賣約定坪數
為五點六九坪，總價高達一千二百八十四萬餘元，故每坪單價為二百二十五萬餘元）
，被上訴人仍願予購買。因此本件買賣標的物，應具有「整體商場」、「高效坪店面
」之價值，始得謂無減少契約預定效用之瑕疵。然依卷附上訴人所申請之建築執照及
台北市政府核發之使用執照記載觀之，系爭大樓之使用面積分佈為：(一)防空避難室兼
停車場及(二)自用儲藏室各共九三六點二一平方公尺，(三)自由職業事務所共一七七三點
七四平方公尺，(四)日常用品零售業共一五三三點八九平方公尺，(五)一般零售業共九○
九點○一平方公尺，(六)走道、門廳、突出物等共七八○點五六平方公尺。而依「台北
市土地使用分區管制規則」第五條規定：「自由職業事務所」係指律師、建築師、會
計師、技師、代書及工程技術服務事務所。「日常用品零售業」則指飲食品、日用雜
貨、糧食、服飾日用品、日常用五金。至於百貨精品等乃屬「一般零售業」，則以前
開統計數據得知，系爭大樓有五百三十六點五五坪係可為律師、會計師、建築師、代
書等事務所之設立，而有四百六十四坪之面積可販賣五穀雜糧、日用五金雜貨等，僅
有二百七十五點九七坪可以為精品店之設立，尚不及可開設律師事務所等面積之半數
，更無任何一層面得為美食、餐飲、娛樂、ＫＴＶ、ＰＵＢ等行業之設立。足證系爭
大樓地下一、二、三樓無法如上訴人所言係供休閒娛樂天地及美食小吃廣場，其一樓
並無法供設立中西連續速食店，至於二、三、四樓亦只能販賣百貨精品；五、六樓只
得設立「自由職業事務所」及「日常用品零售業」，無法為「景觀餐廳」之經營。此
與上訴人所登廣告「全棟為純金商場」所得創造之經濟利益及商機，相去甚遠，顯有
欠缺約定品質之重大瑕疵。雖上訴人辯稱，系爭房屋所在使用分區，業經台北市政府
都市發展局於八十四年九月二十七日公告修訂為「商三」使用。然查該局公告之前開
「修訂計畫案」中規定：擬變更其使用用途者，除須社區居民參與行使同意權外，尚
須為一定面積之土地或樓地板或相當價值代金之回饋，況查該都市計畫變更案，尚須
組織「台北市土地開發審議委員會」，由該委員會負責審議開發計畫，回饋計畫毗鄰
住戶等，此等細部規定截至目前為止，尚未決議定案，上訴人又未能舉證證明已獲社
區居民同意變更或已依規定回饋而獲得審議通過。則上訴人所辯，上開瑕疵已滌除，
亦無可採。次查依買賣契約所載，被上訴人所買受之「店面」，其約定面積分別如前
述惟依卷附系爭建物所有權狀及測量成果圖記載，系爭房屋扣除公共設施面積及走道
後，其主建物之「使用面積」分別僅為：林東波部分：一點九○坪，游麗環、韋紹文
部分：一坪，劉明峰、劉永崇部分：三點六五坪，蕭進明部分：二樓二十三號：一坪
，二樓十八號：三點八四坪。按上訴人出售系爭房屋，既係供「店面」使用，則客觀
上其實際可使用之面積，應足供「營業使用」，始可認合乎品質，然上開各戶之實際
可供營業面積，少者僅一坪，多者不過三坪餘，顯無法裝設攤位隔間及營業設備，則
其欠缺通常效用品質之瑕疵。綜上所述，本件系爭房地之瑕疵重大，被上訴人依瑕疵
擔保請求權，主張解除契約自無不合。再查，本件上訴人於建造執照上所載之各樓層
使用項目，與其銷售時所宣稱之內容，既多有不符，已如前述，則其對於系爭大樓不
具「整棟均為商場」之瑕疵，自始明知，其故意不告知被上訴人，則被上訴人主張物
之瑕疵擔保請求權，自不受民法第三百六十五條第二項規定六個月之限制，其以起訴
狀繕本送達為解除契約之意思表示，自屬合法。系爭買賣契約，既經解除，則被上訴
人請求上訴人分別返還前開房屋及土地之價金本息即屬有據。末查，依兩造分別所訂
契約第十二條約定：「甲方（即被上訴人）於履行本約各項義務後，雙方應正式訂立
產權移轉契約，辦理產權登記予甲方」，第十五條約定：「乙方（即上訴人）應於甲
方繳清各期款項及逾期付款滯納金與完成金融機構貸款手續，且全部履行各款義務後
，始行交屋」，足見依兩造契約之約定買方有先行繳清價款之義務，之後始有請求賣
方交屋及辦理產權移轉登記之權利，其間並無同時履行抗辯之可言，依民法第二百六
十四條第一項但書規定，上訴人既有先行返還價金之義務，其主張同時履行抗辯，請
求被上訴人將前受領之不動產返還並登記產權於上訴人，自無可採等詞。為其判斷之
基礎。
查被上訴人係分別與盤基公司及潘方仁簽訂預定房屋買賣契約及預定土地買賣契約，
為原審所確定之事實，而被上訴人之所以解除買賣契約請求返還價金係因盤基公司所
建之「士林銀座」，根本無法供作商場之攤位或精品店面使用，完全不符合兩造對於
該棟「商場」之使用品質約定，且實際之主建物面積，少者僅一坪，多者不過三坪餘
，顯無法裝設攤位隔間及營業設備，欠缺通常效用品質之瑕疵。而與潘方仁之土地買
賣似乎並無上開之瑕疵，何以被上訴人得對潘方仁解除買賣契約請求返還價金，未見
原審有所說明，其就此部分准許被上訴人之請求，顯有判決不備理由之違法。又按契
約解除，雙方互負回復原狀之義務，民法第二百五十九條定有明文，此項互負之義務
，依同法第二百六十一條準用第二百六十四條之規定，於他方未為對待給付前，得拒
絕自己之給付（本院四四年台上字第七○二號判例參照）。查原審以，依兩造契約之
約定被上訴人有先行給付價款之義務，之後始有請求賣方交屋及辦理產權移轉登記之
權利，其間並無同時履行抗辯之可言，依民法第二百六十四條第一項但書規定，則上
訴人自有先行返還價金之義務，因而駁回上訴人同時履行之抗辯，不無率斷，其進而
為上訴人不利之論斷，難謂允當。上訴論旨，指摘原判決不當，求予廢棄，非無理由
。
據上論結，本件上訴為有理由，依民事訴訟法第四百七十七條第一項、第四百七十八
條第一項，判決如主文。
中      華      民      國    八十七    年      五      月      八      日
                              最高法院民事第三庭
                                  審判長法官  范  秉  閣
                                        法官  朱  建  男
                                        法官  曾  煌  圳
                                        法官  許  澍  林
                                        法官  鄭  玉  山
      右正本證明與原本無異
                                              書  記  官
中      華      民      國    八十七    年      五      月    二十五    日
